---
documentclass: ctexart
output:
  rticles::ctex:
    fig_caption: yes
    number_sections: yes
    template: template.tex
  word_document: default
classoption: "hyperref,"
geometry: margin=1in
csl: chinese-gb7714-2005-numeric.csl
bibliography: reference.bib
header-includes:
   - \usepackage{graphicx}
   - \usepackage{float}
   - \usepackage{indentfirst}
   - \setlength{\parindent}{4em}
logo: "cufe.jpg"
---

```{r setup, include=FALSE, message=FALSE}
knitr::opts_chunk$set(fig.pos = 'H', echo = FALSE, warning = FALSE, message = FALSE)
library(tidyverse)
library(knitr)
# base_family = 'STXihei'
```


# GDP 总量、增速和产业结构分析

```{r}
GDP = read.csv("GDP.csv")
GDP_gather = GDP %>% 
  filter(日期 > 1977) %>% 
  gather("产业", "GDP", 2:ncol(GDP))
GDP_gather_1 = GDP_gather %>% 
  filter(产业 %in% c("GDP.现价.第一产业", "GDP.现价.第二产业", "GDP.现价.第三产业")) %>% 
  mutate(计算方式 = "现价")
GDP_gather_2 = GDP_gather %>% 
  filter(产业 %in% c("GDP.不变价.第一产业", "GDP.不变价.第二产业", "GDP.不变价.第三产业")) %>% 
  mutate(计算方式 = "不变价")
GDP_gather = rbind(GDP_gather_1, GDP_gather_2)
GDP_gather$产业[which(GDP_gather$产业 %in% c("GDP.现价.第一产业", "GDP.不变价.第一产业"))] = "第一产业"
GDP_gather$产业[which(GDP_gather$产业 %in% c("GDP.现价.第二产业", "GDP.不变价.第二产业"))] = "第二产业"
GDP_gather$产业[which(GDP_gather$产业 %in% c("GDP.现价.第三产业", "GDP.不变价.第三产业"))] = "第三产业"
```

```{r fig.cap="GDP总量变化趋势", out.width="80%", fig.align="center"}
GDP_gather %>%
  ggplot() +
  theme_minimal(base_family = "STHeiti") +
  geom_col(aes(x = 日期, y = GDP, fill = fct_reorder2(产业, 日期, GDP))) +
  facet_grid(cols = vars(计算方式)) +
  labs(fill = "产业", y = "GDP（单位：亿元）") +
  ggsave("GDP总量变化趋势.png", height = 4, width = 6)
```

可以看出，自 1978 年以来，中国的 GDP 的现价稳步上升，在考虑了通货膨胀率之后，上涨的幅度依旧很大，且增长非常稳定。

```{r fig.cap="不变价与人均GDP同比增长", out.width="80%", fig.align="center"}
GDP_rate = read.csv("GDP_rate.csv")
GDP_rate = GDP_rate %>% 
  gather("分类", "增长率", 2:3) %>% 
  mutate(增长率 = 增长率 / 100)
GDP_rate %>%
  ggplot() +
  theme_minimal(base_family = "STXihei") +
  geom_line(aes(x = 日期, y = 增长率, color = fct_reorder2(分类, 日期, 增长率))) +
  scale_y_continuous(labels = scales::percent) +
  labs(color = "分类", y = "同比增长率") +
  ggsave("不变价与人均GDP同比增长.png", height = 4, width = 6)
```

对于不变价 GDP 的增速，在 1953 年到 1978 年间，GDP 的增长率虽然多数年份为正，但十分不稳定，某几年甚至出现增速为负的情况。这种情况在 78 年之后得到了好转，一直至今我国的 GDP 一直保持较为平稳地增长。值得注意的是，在 1999 年 - 2007，GDP 的增长率年年攀升，最高达到了 14.2%，然而在 08 年金融危机的影响下，增速开始连年放缓，19 年不变价GDP增长率只有 6.1%。人均 GDP 增长率趋势大致与不变价 GDP 相同。

```{r fig.cap="三大产业GDP同比增长率", out.width="80%", fig.align="center"}
GDP_rate = read.csv("GDP_industry_rate.csv")
GDP_rate = GDP_rate %>% 
  gather("分类", "增长率", 2:4) %>% 
  mutate(增长率 = 增长率 / 100)
GDP_rate %>%
  ggplot() +
  theme_minimal(base_family = "STXihei") +
  geom_line(aes(x = 日期, y = 增长率, color = fct_reorder2(分类, 日期, 增长率))) +
  scale_y_continuous(labels = scales::percent) +
  labs(color = "产业", y = "同比增长率") +
  ggsave("三大产业GDP同比增长率.png", height = 4, width = 6)
```

GDP 增长率细分到三大产业则显示出了各自较为独特的特征。第二产业的增长率是三大产业中最不稳定的，第一产业和第三产业相对来说较为平稳。近 30 年，第一产业的增长率一直落后于第二三产业；近 5 年，第三产业增速一直高于第二产业。

```{r fig.cap="三大产业占GDP的比例", out.width="80%", fig.align="center"}
GDP_gather %>%
  ggplot() +
  theme_minimal(base_family = "STXihei") +
  geom_area(aes(x = 日期, y = GDP, fill = fct_reorder2(产业, 日期, GDP)), position = "fill") +
  scale_y_continuous(labels = scales::percent) +
  facet_grid(cols = vars(计算方式)) +
  labs(fill = "产业", y = "GDP（单位：亿元）") +
  ggsave("三大产业占GDP的比例.png", height = 4, width = 6)
```

在 GDP 总量上升的同时，产业结构也在不断调整。可以看到，第二产业所占 GDP 的比例在近 50 年间并没有太多的变化，一直稳定在 40% - 50% 左右。然而，第三产业的占比则从 1978 年的 25% 左右一路上涨至 2019 年的超过 50% ，占比几乎翻倍；第一产业则恰恰相反。

第三产业的迅速发展，得益于许多新兴产业如网络服务业的兴起，导致的经营方式和管理方式的革命性变革，这些改变提高了企业管理的水平，带来了高效率和高效益，为社会生产和生活消费创造了全新的服务方式。第三产业的发展，提高了社会服务质量，经济效益同时得到了显著提高。

# 劳动生产率分析

```{r fig.cap="国家全员劳动生产率", out.width="80%", fig.align="center"}
labor = read.csv("labor.csv")
labor %>%
  ggplot(aes(x = 日期)) +
  theme_minimal(base_family = "STXihei") +
  geom_col(aes(y = 国家全员劳动生产率)) +
  ggsave("国家全员劳动生产率.png", height = 4, width = 6)
```

```{r fig.cap="国家全员劳动生产率同比增幅", out.width="80%", fig.align="center"}
labor$同比 = labor$同比 / 100
labor %>%
  ggplot(aes(x = 日期)) +
  theme_minimal(base_family = "STXihei") +
  scale_y_continuous(labels = scales::percent) +
  geom_line(aes(y = 同比)) +
  labs(y = "劳动生产率") +
  ggsave("国家全员劳动生产率同比增幅.png", height = 4, width = 6)
```

我国的全员劳动率一直保持稳定上升的趋势。从 1979 年的不到 1 万元/人一直上涨至 2019 年的 11 万元/人，除了 1981 年和 1990 年外，增幅一直为保持正值。经济发展代表收入水平不断提高，收入水平不断提高靠的是劳动生产率水平不断提高。劳动生产率水平不断提高的原因有二：一是现有的产业技术创新，二是附加价值更高的新产业不断地涌现。

```{r fig.cap="上海全员劳动生产率", out.width="80%", fig.align="center"}
labor_shanghai = read.csv("labor_shanghai.csv")
labor_shanghai = labor_shanghai %>% 
  gather("产业", "劳动生产率", 2:4)
labor_shanghai$产业[which(labor_shanghai$产业 == "上海.全员劳动生产率.第一产业")] = "第一产业"
labor_shanghai$产业[which(labor_shanghai$产业 == "上海.全员劳动生产率.第二产业")] = "第二产业"
labor_shanghai$产业[which(labor_shanghai$产业 == "上海.全员劳动生产率.第三产业")] = "第三产业"
labor_shanghai %>%
  ggplot(aes(x = 日期)) +
  theme_minimal(base_family = "STXihei") +
  geom_line(aes(y = 劳动生产率, color = fct_reorder2(产业, 日期, 劳动生产率))) +
  labs(y = "全员劳动生产率（单位：元/人）", color = "产业", caption = "中国上海地区") +
  ggsave("上海全员劳动生产率.png", height = 4, width = 6)
```

如果将全国范围缩小至上海地区，那么可以看到，农业的劳动生产率已经远远落后于工业和服务业，工业和服务业则增长势头较为一致。然而在 2012 年之后，工业的增长开始放缓，农业甚至出现了负增长，而服务业则保持这非常高的增速，甚至还有所加快。这也体现出了上海作为中国的一个核心城市，其服务业的发达程度越来越高。

# 贡献率和拉动率分析

```{r}
industry = read.csv("industry.csv")
industry_gather = industry %>% 
  gather("产业", "value", 2:ncol(industry))
industry_gather_1 = industry_gather %>% 
  filter(产业 %in% c("GDP增长贡献率.第一产业", "GDP增长贡献率.第二产业", "GDP增长贡献率.第三产业")) %>% 
  mutate(指标 = "贡献率")
industry_gather_2 = industry_gather %>% 
  filter(产业 %in% c("对GDP增长的拉动.第一产业", "对GDP增长的拉动.第二产业", "对GDP增长的拉动.第三产业")) %>% 
  mutate(指标 = "拉动率")
industry_gather = rbind(industry_gather_1, industry_gather_2)
industry_gather$产业[which(industry_gather$产业 %in% c("对GDP增长的拉动.第一产业", "GDP增长贡献率.第一产业"))] = "第一产业"
industry_gather$产业[which(industry_gather$产业 %in% c("对GDP增长的拉动.第二产业", "GDP增长贡献率.第二产业"))] = "第二产业"
industry_gather$产业[which(industry_gather$产业 %in% c("对GDP增长的拉动.第三产业", "GDP增长贡献率.第三产业"))] = "第三产业"
industry_gather$value = industry_gather$value / 100
```

```{r fig.cap="三大产业的拉动率和贡献率", out.width="80%", fig.align="center"}
industry_gather %>%
  ggplot() +
  theme_minimal(base_family = "STXihei") +
  geom_line(aes(x = 日期, y = value, color = fct_reorder2(产业, 日期, value))) +
  facet_grid(rows = vars(指标)) +
  labs(color = "产业", y = "值") +
  scale_y_continuous(labels = scales::percent) +
  ggsave("三大产业的拉动率和贡献率.png", height = 4, width = 6)
```

2019年第一、第二、第三产业对 GDP 的拉动率分别为：0.23、2.24、3.62 个百分点。从历史趋势我们可以看到，第一产业的贡献率一直非常低，第三产业的贡献率在 2007 年左右稳定超过了第二产业。

# 最终消费率和投资率分析

```{r}
expense = read.csv("expense.csv")
expense = expense[, -4]
expense_gather = expense %>% 
  gather("指标", "value", 2:ncol(expense))
expense_gather$value = expense_gather$value / 100
```

```{r fig.cap="最终消费率和投资率", out.width="80%", fig.align="center"}
expense_gather %>%
  ggplot() +
  theme_minimal(base_family = "STXihei") +
  geom_line(aes(x = 日期, y = value, color = fct_reorder2(指标, 日期, value))) +
  labs(color = "指标", y = "指标数值") +
  scale_y_continuous(labels = scales::percent) +
  ggsave("最终消费率和投资率.png", height = 4, width = 6)
```

毫无疑问，自78年以来，我国消费能力和水平稳步提升，然而从整个国民经济结构来看，消费增速低于投资和GDP增速，表现为消费率除了在少数几年间有短暂的上升外，总体呈下降态势。在 2000 年后消费率更是一度暴跌，从 62.3% 降到 2010 年的49.1%；与此形成鲜明对照的是投资率从2000年的 34.3% 飙升到 2010 年的 47.3%。
其次，从居民内部收入分配来看，收入分配政策总体上不利于低收入群体，不利于促进消费。

不过，需要提及的是，消费率的波动下降并非仅仅是中国的独有特征，而与国家的发展阶段有关。大多数国家的消费率都经历了长期下降的过程，而且也都会再进入逐步提升的阶段。可以看到，自 2010 年是我国的消费率拐点期，从这一年开始，我国的消费率开始稳步上升。

# 总结

从 1978 年到 2019 年，38年间我国平均每年国内生产总值的增长率达到 9% 左右。这对于世界上任何一个国家都是难以想象的。经过这些年的高速增长，国内生产总值增加了超过33倍。经济总量占世界经济的比重
^[按市场汇率计算]
从 1978 年的 2.3%，到如今已经超过了 16%。按市场汇率计算我们国家已经是世界第二大经济体，如果按照购买力平价计算，则已经是世界第一大经济体，同时也是世界第一大贸易国。

